【裁判字號】    89,台上,2907
【裁判日期】    890525
【裁判案由】    殺人未遂
【裁判全文】
最高法院刑事判決                              八十九年度台上字第二九○七號
    上  訴  人  甲○○
右上訴人因殺人未遂案件，不服台灣高等法院中華民國八十九年二月九日第二審判決
（八十八年度上訴字第三四九四號，起訴案號：台灣新竹地方法院檢察署八十八年度
偵字第一五二九號），提起上訴，本院判決如左：
    主  文
原判決撤銷，發回台灣高等法院。
    理  由
本件原判決認定黃義仁（由第一審法院另行審理）與邱銀田有新台幣（下同）四萬五
千元之票款糾紛，黃義仁於前往討債三次未果後，邱銀田約妥民國八十八年二月八日
晚上八時給付黃義仁二萬元。屆時邱銀田又爽約，黃義仁即起殺意。乃持可發射子彈
具有殺傷力之改造四五手槍二支及彈匣四個，內有子彈三十二顆，邀約知情並有犯意
聯絡及行為分擔之上訴人甲○○，先於同日晚上，一起在苗栗縣竹南鎮喝酒。旋由黃
義仁駕駛小客車，載上訴人前往新竹市○○○路八號邱銀田住處找邱銀田。於翌日凌
晨零時十分許，到達邱銀田住處附近，黃義仁持前揭二支槍枝及子彈，先行下車進入
邱銀田住處一樓，而由上訴人負責停車。黃義仁下車後，適遇邱銀田之妻蔡佩君駕駛
汽車自外返家，正停車之際，黃義仁便以槍枝頂住蔡佩君頭部，要求蔡佩君下車帶伊
找邱銀田，蔡佩君乃佯裝打行動電話給邱銀田。此際上訴人停妥車後，進入邱銀田住
處，於關上一樓鐵門後，因蔡佩君佯裝無法聯絡上邱銀田，黃義仁不悅，即朝一樓冰
箱側面射擊一槍，並以槍抵住蔡佩君腰部，強押蔡佩君帶領其等上樓尋找邱銀田。斯
時黃義仁手中同時持有二支槍，上訴人在上樓途中，向黃義仁要求交付其中一支槍予
伊，但黃義仁並未答應。而邱銀田與友人葉銀龍正在三樓客廳談話，聽見槍聲，邱銀
田正準備下樓察看，走至三樓樓梯口間，見黃義仁持槍與上訴人強押蔡佩君上樓，蔡
佩君即趁隙帶站於邱銀田身後之小孩避往房間內。黃義仁乃上前責問邱銀田「你今天
不是要給我二萬元？」，邱銀田答稱「上來拿」後轉頭，黃義仁即持槍朝邱銀田頭部
擊發二槍，一顆子彈未射中邱銀田，而貫穿壁櫥射入房間衣廚內，另一顆子彈則自邱
銀田後頸穿透右耳後及左耳，致邱銀田該部位受有直徑約一公分槍傷。邱銀田中彈倒
地後，黃義仁便詢問上訴人「邱銀田死了？」，上訴人俯看後，答稱「已經死了」。
黃義仁誤認邱銀田已死亡，而未再射擊。上訴人乃即時停止與黃義仁之犯意聯絡，並
迅速離去。黃義仁於上訴人下樓後，又基於同前殺人之概括犯意，持槍至三樓客廳，
對在場之葉銀龍開槍射擊二槍，葉銀龍中槍倒地後，黃義仁便欲殺蔡佩君滅口，即將
槍抵住蔡佩君右前額，射擊一發，惟因該發子彈卡彈，蔡佩君始倖免於死。經住於對
面之邱銀田父親邱春吉聞聲趕來查看後，報警處理，並將邱銀田及葉銀龍二人送醫急
救，葉銀龍經送醫後不治死亡，邱銀田則幸免於難。嗣上訴人於當日凌晨零時四十五
分許，在新竹市○○○路與祥園街口，為警查獲。警方並在邱銀田前揭住處，查扣彈
殼七顆、彈頭三個。而黃義仁逃亡後，於同年十月二十三日，為警查獲，並扣得其所
有含上開殺人用之改造槍枝二支在內之具殺傷力槍枝三支等物等情。因而撤銷第一審
判決，改判論處上訴人共同殺人未遂罪刑，固非無見。
惟查：(一)科刑之判決，須將認定之犯罪事實詳記於事實欄，然後於理由內逐一說明其
憑以認定之證據，使事實與理由兩相一致，方為合法，倘事實欄已有敘及，而理由內
未加說明，是為理由不備。又刑法上之共同正犯，以有意思之聯絡及行為之分擔為要
件。本件上訴人堅決否認有與黃義仁共謀殺害邱銀田情事，辯稱：當時伊酒後，並不
知黃義仁前往邱銀田住處之目的，其後黃義仁誤扣板機，子彈打到牆壁，反射打到邱
銀田，為伊始料未及，伊即迅速離開現場等情。而依原判決記載，黃義仁於案發當時
，手持二支槍枝，上訴人向黃義仁要一支槍持有，黃義仁並未答應，上訴人於整個犯
案過程中，並未實際拿有槍枝。於邱銀田中彈倒地後，上訴人即迅速離去等情（見原
判決事實欄、理由二之（四））。則上訴人有何殺害邱銀田之動機﹖如何與黃義仁有
殺害邱銀田之犯意聯絡﹖若上訴人曾與黃義仁共謀殺害邱銀田，何以上訴人與黃義仁
到達邱銀田住處後，上訴人向黃義仁要求交付其手中所持有二支槍枝中之一支，黃義
仁未予答應﹖旋於邱銀田中彈倒地後，上訴人何以迅速離去，而僅留黃義仁一人在現
場陸續作案﹖又上訴人既始終未持有槍枝，於邱銀田遭槍擊時，其參與何項殺人構成
要件行為，如何能謂有分擔殺人犯罪行為之實施﹖原審就前開諸多疑點未深入調查釐
清，並詳實說明其憑據，即遽謂上訴人就黃義仁殺害邱銀田未遂犯行，有犯意之聯絡
及行為之分擔，難謂無調查未盡及理由不備之違誤。(二)審理事實之法院，對於被告有
利及不利之證據，應從各方面詳予調查，期能發現真實。依卷附之警方所製作本件現
場彈著示意表所載，其中編號三、四所示於樓梯間發現之彈殼，其彈著處分別在三樓
樓梯間牆面上、壁櫥右下緣，及三樓樓梯間牆面壁櫥左下緣，可能係「跳彈射入」（
見偵查卷第七九頁）。而依原判決事實欄之記載，邱銀田係於三樓樓梯口間遭槍擊，
另葉銀龍於三樓客廳被射擊。則該二發子彈與邱銀田遭槍擊之子彈，有無關聯﹖若該
邱銀田係遭「跳彈」射著，其與被直接射擊之情形有何不同﹖此與判斷上訴人有無共
同殺害邱銀田未遂犯行，尚非全無關聯，仍有深入研求之必要。又依內政部警政署刑
事警察局就黃義仁被查扣之三支槍枝鑑驗通知書記載，該三支槍枝試射之彈殼，與本
件案發現場查扣之彈殼比對結果，均未發現彈底紋痕特徵相吻合，有該局八十八年十
一月十五日刑鑑字第一一二九二四號鑑驗通知書附於原審卷可稽。則能否謂黃義仁被
查扣之槍枝即係本件作案之槍枝，殊非無疑。乃原審就上開重要待證事項未詳加調查
審究，自有應於審判期日調查之證據而未予調查之違誤。(三)彈匣係具殺傷力槍枝之配
件，屬槍枝構造之一部分，與槍枝同屬違禁物，應依刑法第三十八條第一項第一款規
定沒收。乃原判決以其為供犯罪所用及供犯罪預備之物，而依刑法第三十八條第一項
第二款，諭知沒收，尚非允洽。以上或為上訴意旨所指摘，或為本院得依職權調查之
事項。上訴人上訴意旨指摘原判決不當，非無理由，應認有發回更審之原因。
據上論結，應依刑事訴訟法第三百九十七條、第四百零一條，判決如主文。
中      華      民      國    八十九    年      五      月    二十五    日
                              最高法院刑事第八庭
                                  審判長法官  吳  雄  銘
                                        法官  池  啟  明
                                        法官  石  木  欽
                                        法官  郭  毓  洲
                                        法官  吳  三  龍
      右正本證明與原本無異
                                              書  記  官
中      華      民      國    八十九    年      五      月    三十一    日


司法院資訊處製作；財團法人民間司法改革基金會備份。
